【裁判字號】    98,上訴,2473
【裁判日期】    990406
【裁判案由】    偽造文書等
【裁判全文】
臺灣高等法院臺中分院刑事判決        98年度上訴字第2473號
上  訴  人
即  被  告  丁○○
選任辯護人  李慶松律師
上  訴  人
即  被  告  丙○○
選任辯護人  黃文崇律師
上列上訴人因偽造文書等案件，不服臺灣臺中地方法院97年度訴
字第2876號中華民國98年10月9日第一審判決（起訴案號：臺灣
臺中地方法院檢察署97年度偵字第11026號，併辦案號：97年度
偵字第14636號、98年度偵字第12101號），提起上訴，本院判決
如下：
    主  文
上訴駁回。
丙○○緩刑參年。
    事  實
一、丁○○於民國九十四年十二月（起訴書誤載為九十四年十月
    ）起會、自任互助會會首、召集甲○○等二十五人，成立民
    間互助會（每會會款為新台幣[下同]二萬元，會期自九十四
    年十二月起，至九十七年一月止，連同會首共計二十六會，
    於每月二十五日上午十時三十分許，定期在台中港務局勞安
    組開標，由標息最高者得），其中會員甲○○於九十六年七
    月（原判決誤繕為八月）二十五日得標，丁○○即向會員收
    取當期會款五十三萬二千三百五十元，並應於同年八月一日
    交付會款予甲○○。詎丁○○因財務困窘，急需金錢周轉，
    竟意圖為自己不法之所有，未將其收取之款項交付予甲○○
    ，而將之另交付予其所召集之其他互助會之得標會員及用以
    支付其於各個互助會應繳納之每月款項，亦即將甲○○因得
    標而應得之上開其所持有之會款，易持有為所有，予以侵占
    入己。
二、丁○○自九十五年五月（起訴書誤載為九十四年十月）起會
    、自任互助會會首、召集戊○○等二十四人（連同會首計二
    十五人），成立民間互助會（每會會款二萬元，會期自九十
    五年五月二十五日起，共計二十五會，於每月二十五日上午
    十時三十分許，定期在台中港務局勞安組開標，由標息最高
    者得標），其中會員戊○○於九十六年七月（原判決誤繕為
    七月）二十五日得標，丁○○即向會員收取當期會款五十二
    萬一千零六十元，並應於同年八月五日將會款交付戊○○。
    詎丁○○因財務困窘，急需金錢周轉，竟意圖為自己不法之
    所有，未將其收取之款項交付予戊○○，而將之另交付予其
    所召集之其他互助會之得標會員，及用以支付其於各個互助
    會應繳納之每月款項，亦即將戊○○因得標而應得之上開其
    所持有之會款，易持有為所有，予以侵占入己。
三、丁○○於九十六年八月一日，在台中港務局內，收受己○○
    委託其交付予會首庚○○之會款二萬元。詎其竟意圖為自己
    不法所有，於同日將該筆款項充當自己需交付予會首庚○○
    之會款，在該局內之郵局匯款予會首庚○○，而將該筆款項
    侵占入己。
四、丁○○與其胞妹丙○○均明知彼此間並無債權、債務關係，
    竟共同基於使公務員登載不實之犯意聯絡，委託不知情之某
    代書，於九十六年七月三日，至台中市中興地政事務所，將
    丁○○所有之坐落台中市○○○○段２９０２、２９０３、
    １９４建號之建物及同段１７６之２、３００地號之土地，
    暨台中市○○區○○段５９０４建號之建物及同段２２９５
    地號之土地，設定一百五十萬元之抵押權予丙○○；又於同
    日，至台中市中山地政事務所，將丁○○所有坐落台中市○
    區○○○段６６６３號建號建物及同段１６９─８、１６９
    ─１８、１６９─２４、１６９─３６地號土地，設定五十
    萬元之抵押權予丙○○，使不知情之公務員登載上開房地分
    別設定一百五十萬元及五十萬元第二順位之抵押權予丙○○
    ，足生損害於丁○○之債權人嗣得強制執行債權受償之可能
    性及地政機關對地政管理之正確性。
五、案經被害人庚○○等人提出告訴後，由臺灣臺中地方法院檢
    察署檢察官偵查起訴。
    理  由
一、證據能力方面：按被告以外之人於審判外之陳述，雖不符刑
    事訴訟法第159條之1至之4之規定，而經當事人於審判程序
    同意作為證據，法院審酌該言詞陳述或書面陳述作成時之情
    況，認為適當者，亦得為證據；當事人、代理人或辯護人於
    法院調查證據時，知有同法第159條第1項不得為證據之情形
    ，而未於言詞辯論終結前聲明異議者，視為有前項之同意，
    刑事訴訟法第159條之5定有明文。查本案判決以下所引用被
    告以外之人於審判外之言詞或面書陳述，檢察官、被告及其
    選任辯護人迄至本院言詞辯論終結前均未聲明異議，自應視
    為同意為本案之證據。本院審酌各該證據資料之取得或作成
    並無不法或不當之情形，認以之為本案證據為適當，故應有
    證據能力。
二、訊據上訴人即被告（以下稱被告）丁○○對上開事實欄一、
    二、三、侵占部分均予否認，於原審辯稱：係因其財務發生
    困難，才未交付款項，其並無侵占之犯意云云，於本院則辯
    稱伊因沒有辦法收到錢，故沒有將會款交付甲○○、戊○○
    ，另伊原本要將錢拿給會首庚○○，但庚○○不在，伊後來
    有償還己○○云云。惟查：被告丁○○有事實欄一、二、三
    、部分之侵占犯行，業據證人即被害人甲○○、戊○○、己○○於檢察官偵查時均具結證述明確，而被告丁○○於偵訊
    亦坦承未將其所收取原本因得標而應由甲○○、戊○○取得
    之上開會款交予甲○○、戊○○，而是將之另交付予其所召
    集之其他互助會之得標會員及用以支付其於各個互助會應繳
    納之每月款項等情；另亦坦承其將己○○委託交付予會首庚○○之會款二萬元，充當自己需交付予會首庚○○之會款，
    在郵局匯款予會首庚○○等情，均在在顯現被告丁○○確有
    將所持有之上開會款，易持有為所有意思，予以侵占入己，
    是被告丁○○上開所辯，係事後卸責之詞，不足採信。再者
    ，就事實欄四部分，訊之被告丁○○、上訴人即被告（以下
    稱被告）丙○○二人均矢口否認有何使公務員登載不實犯行
    ，並均辯稱：被告丁○○因積欠被告丙○○二百萬元，方將
    系爭房地設定抵押權予伊云云。惟查：上開犯罪事實，業具
    告訴代理人庚○○指述詳細，復有如事實欄四所示上開房地
    之土地及建物登記謄本及台中市中興地政事務所、臺中市中
    山地政事務所函等件在卷可查。被告丙○○提出被告丁○○
    所有梧棲郵局郵政存簿儲金簿，依該存簿之記載僅能證明被
    告丙○○之夫陳信育自91年9月31日起陸續匯款至被告丁○○之上開帳戶，截至95年7月27日止合計匯款268萬3760元。
    而被告二人對於其二人之間借款之時間、中間是否曾經清償
    、是否有簽立借據等情供述完全不一，僅出具一紙毫無憑信
    性之本票作為其二人間債權債務關係之證明，實難採信；另
    被告丙○○既出借數額頗高之二百萬元予他人，竟陳稱對於
    交付之情節不清楚，亦有違經驗法則；且該本票載明發票日
    為九十五年七月一日，到期日為九十六年一月三十一日，而
    系爭房地之抵押權係於九十六年七月三日設定，設定時並未
    檢附任何債權證明文件等情，有該本票一紙及台中市中興地
    政事務所、臺中市中山地政事務所函在卷可查，是若被告二
    人所辯為真，則系爭本票早於設定抵押權之前即已存在，豈
    有不檢附作為設定抵押之用之理？且被告二人間之債務關係
    若於九十五年間已存在，則欲設定抵押早可為之，竟遲至九
    十六年八月三日被告丁○○宣布倒會前一個月之九十六年七
    月三日，始為設定，若謂其無逃避債務之意，何人能信；且
    被告二人將系爭多筆土地、建物，於同一日一併設定抵押權
    ，實在在豈人疑竇。另被告丁○○於95年7月1日所簽發之本
    票金額與陳信育所匯上開金額不符，倘被告丁○○真有積欠
    借款債務未償還，而被要求簽發本票以為擔保者，衡情應係
    經借貸雙方結算後，依實際所欠債務金額簽發本票才是，然
    被告丁○○並未依實際所欠金額簽發本票，即與常情有違，
    亦難憑上開存簿之記載遽認陳信育之匯款即係被告丁○○向
    被告丙○○之借款。證人陳信育於原審雖證稱：五、六年前
    迄今，被告丁○○需要資金周轉常向被告丙○○借錢，丙○○都會跟伊講，金錢的匯出都是由伊在處理云云。衡諸其既
    係被告丙○○之夫，依其所述當無不知被告丁○○向被告丙○○借款之金額，及償還之情形等情。惟證人陳信育證稱：
    到底借了多少錢，由他們（即被告等二人）姊妹自己清算，
    伊只負責匯錢；有無全部清償伊不清楚等語（原審卷一第
    211、212頁），顯有違常理，是其所證被告丁○○向被告丙○○借錢云云，容有疑義，不足據為有利於被告之認定。綜
    上，顯見被告二人間實並無債權債務關係，其等所辯均不足
    採信，被告二人此部分犯行，亦堪以認定。綜上所述，本件
    事證已臻明確，被告二人犯行洵堪認定。
三、核被告丁○○就事實欄一、二、三部分之行為，各係犯刑法
    第335條第1項之普通侵占罪。又被告丁○○、丙○○就事實
    欄四部分之行為，核均係犯刑法第214條之使公務員登載不
    實罪。被告二人就此部分犯行，彼此間有犯意聯絡及行為分
    擔，俱為共同正犯。被告二人委託不知情之代書遂行此一犯
    行，均屬間接正犯。被告丁○○所犯上開各罪，犯意各別，
    行為互殊，應予分論併罰。
四、原審認被告二人罪證明確，而分別依上述規定予以論罪，復
    審酌被告二人之素行，被告丁○○擔任多起互助會之會首，
    不知篤守信用，愛惜會員對其之信任，竟為圖一己之私，侵
    占會員之會款，及其犯罪動機、目的、手段、生活狀況、智
    識程度；被告丙○○因姐妹情誼而觸法網，其犯罪動機、目
    的、手段及犯後未能坦白犯行等一切情狀，就被告丁○○所
    犯事實欄一、二、三、四之罪分別量處有期徒刑七月、七月
    、四月、四月；就被告丙○○所犯事實欄四之罪量處有期徒
    刑四月，並諭知易科罰金之折算標準。其認事用法及量刑，
    核無不合。被告二人上訴，均否認罪行，被告丁○○並稱伊
    已償還己○○二萬元，及塗銷抵押權登記云云，惟核無礙上
    開罪名之成立，亦不足以動搖原審所量處之刑。是渠等上訴
    均核無理由，應予駁回。另被告丙○○未曾因故意犯罪受有
    期徒刑以上刑之宣告，此有臺灣高等法院被告前案紀錄表可
    稽，被告因一時失慮，致觸刑章，亦已將抵押權登記塗銷，
    此有系爭土地及建物登記謄本在卷可佐（見本院卷第89至
    107 頁），堪認其有悛悔之意，經此審判科刑程序，當知警
    惕而無再犯之虞，本院因認其所受宣告刑，以暫不執行為當
    ，爰併宣告緩刑三年，以勵自新。
據上論結，應依刑事訴訟法第368條，刑法第74條第1項第1款，
判決如主文。
本案經檢察官乙○○到庭執行職務。
中    華    民    國    99    年    4     月    6     日
            刑事第四庭    審判長法  官  洪  耀  宗
                                法  官  劉  登  俊
                                法  官  許  文  碩
以上正本證明與原本無異。
不得上訴。
                                書記官  郭  蕙  瑜
中    華    民    國    99    年    4     月    6     日

司法院資訊處製作；財團法人民間司法改革基金會備份。
